【裁判字號】    88,上更(二),165
【裁判日期】    890607
【裁判案由】    瀆職
【裁判全文】
臺灣高等法院高雄分院刑事判決                八十八年度上更(二)字第一六五號
    上  訴  人
    即  被  告  甲○○
    選任辯護人  蘇吉雄律師
                陳雅娟
右上訴人因瀆職案件，不服臺灣屏東地方法院八十三年度訴字第三０三號中華民國八
十三年十月二十七日第一審判決（起訴案號：臺灣屏東地方法院檢察署八十三年度偵
字第一九八六號），提起上訴，判決後經最高法院第二次發回更審，本院判決如左：
      主      文
原判決撤銷。
甲○○從事業務之人，因業務上之過失致人於死，處有期徒刑壹年陸月，緩刑參年。
      事      實
甲○○於服役期間，擔任陸軍空降特戰司令部軍事看守所戒護班長職務，負責在押人
犯之安全戒護工作，為從事業務之人，於民國八十二年四月十五日有士兵連志鴻因逃
兵經通緝歸案，羈押在上開看守所，連志鴻在羈押期間因精神不穩，常大聲吵大叫
，影響看守所之戒護，同年五月十日晚間十時許，連志鴻又在牢房大聲吵鬧大叫，時
值甲○○任戒護值星班長，於接獲戒護兵報告後，應注意連志鴻情緒不穩之根本原因
有其精神狀況因素，若單純依拘束人身自由治標方法防阻其於所內吵鬧並無以達到目
的，且對人犯連續使用捕繩械具及口塞毛巾之拘束性舉措，應注意人犯精神狀況及其
身體遭受戒具壓力生理上所得承受能力，隨時注意不宜超過必要程度，否則即有因嘴
巴塞布條導致氣道阻塞或雙手雙腳反綁造成姿態性窒息之結果可能，此時既由甲○○
值星戒護，依一般普通醫學常識，並無不能注意上開結果預見可能性之情事，竟其由
其向當時代理所長之副所長周進壽（另由軍事法庭依業務過失致死罪判處有期徒刑二
年一月確定）建議，要以捕繩將連志鴻反綁，副所長周進壽亦同意甲○○之建議，並
召來曾受過捕繩訓練之戒護士胡銘信（亦經軍事法庭依業務過失致死罪判處有期徒刑
二年一月確定）及另一戒護兵徐瑞德（另由台灣高等法院判處有期徒刑一年二月，緩
刑四年確定），在該所一樓安全士官室及押房間之轉角上二樓處，由胡銘信等人以捕
繩將連志鴻雙手與雙腳反綁在背後，並用軍用毛巾塞住其嘴巴及頭戴安全帽，並隨即
將連志鴻抬回牢房，連志鴻因手腳遭反綁，痛苦不堪，乃奮力掙脫，毛巾因而掉落地
上，捕繩亦有鬆落，安全帽因掙扎亦曾脫落，甲○○見狀，又令胡銘信等人將捕繩綁
緊及塞住嘴巴，到翌（十一）日凌晨四時許，甲○○發現捕繩毛巾又鬆落，又令胡銘
信及另一戒護兵王俊杰（亦經軍事法庭判處有期徒刑二年一月確定），又以捕繩將連
志鴻手腳反綁在背後，並命王俊杰將落地之毛巾拾起塞其嘴巴，惟遭連志鴻吐出，甲
○○嗣又令另一不詳姓名戒護兵將毛巾緊塞其嘴巴，迨同日七時許，因係早餐時間，
甲○○乃又命人先將連志鴻捕繩及毛巾卸下，由雜役林宜勳餵食，食畢甲○○又命胡
銘信等人緊綁捕繩並塞住毛巾，連串疏未注意，致有逾越使用捕繩械具之必要程度，
復未注意採取必要之防範措施，及密切注意觀察其身心狀況與程受程度，致連志鴻因
夾雜心理、生理壓力引發痛苦而極力掙扎，一時氣道阻塞，迄至上午八時許，連志鴻
終支持不住，呼吸產生不順暢缺氧現象，甲○○據報，竟又誤認連志鴻係偽裝，又命
雜役李樹台、杞清城至牢房內將連志鴻抬至牢房門口，不予理會，嗣雜役林宜勳前來
收拾餐具，發現連志鴻臉色蒼白，心跳微弱，急忙報告甲○○，甲○○又認係偽裝，
仍不予理會，林宜勳不得已與另一雜役潘俊吉將連志鴻鬆綁，並連繫醫官注射強心劑
後，即將連志鴻送屏東空軍八一五醫院急救，連志鴻終因腦幹部（延髓呼吸中樞）呼
吸中樞性窒息，併合中樞性心肺功能障礙，並心肺衰竭致死。案經檢察官相驗後自動
偵查起訴。
      理      由
一、訊據上訴人甲○○矢口否認有何過失致死犯行，辯稱：五月十日晚上，安全士官
    向伊報告連志鴻吵，伊向副所長報告，係由副所長下令上捕繩，伊僅係執行長
    官之命令，翌（十一）日上午七時，伊將放風之犯人帶回牢裡吃早餐，特別到連
    志鴻牢房去看了一下，因連志鴻手腳（被綁）不方便，我交待公差餵吃飯，伊過
    去時連志鴻口中毛巾已經吐掉，至於吃飯完後，是胡銘信綁（嘴吧）的，伊不清
    楚，也不在場，伊無過失云云。惟查：
(一)、証人周進壽於偵查中陳稱：伊代理所長，五月十日晚上十時許，連志鴻在押房吵
    ，值星官甲○○向伊報告上捕繩，伊有同意，伊乃與甲○○、胡銘信至押房與
    安全士官室間，由胡銘信上捕繩，並以軍用毛巾塞住嘴巴，雙手與雙腳反綁在一
    起，再抬回牢房，隔日發生之事伊不清楚等語（見相驗卷宗第一七一頁背面）；
    於原審審理中陳稱：「五月十日那天晚上連志鴻約十點就寢之後情緒不穩，我們
    就將他戴上安全帽，他因戴上安全帽後仍是吵，我們當天約十點左右幫他戴安
    全帽及腳鐐的，十點之後才上捕繩，當時甲○○向我請示將連志鴻上捕繩，我決
  定上捕繩，係由胡銘信及另一戒護兵執行的，除上捕繩外，還有塞毛巾，是與上
    捕繩同時作的等語（見原審八十三年八月十八日之訊問筆錄）。又証人胡銘信於
    偵查中陳稱：五月十日晚上伊輪值內二哨，值星官甲○○叫伊下去，伊見連志鴻
    已被帶上來，當時甲○○、周進壽有在場，甲○○叫伊上捕繩，將手腳反綁在一
    起，嘴巴不知何人已塞毛巾，連志鴻被抬回押房後，捕繩鬆掉甲○○叫伊再綁緊
    ，翌（十一）日早上甲○○叫伊再去重新上捕繩，伊見毛巾已掉在地上，當時還
    有其他人，伊綁完後，發現連志鴻口中塞毛巾，是何人塞的，伊不清楚等語（見
    相驗卷第二一０頁背面、第二一一頁），胡銘信嗣於原審審理中又陳稱：「五月
    十日晚上，那時值星官甲○○、副所長周進壽在安全士官室前面，命令我們將連
    志鴻從牢中押到安全士官室前面上捕繩，也有在連志鴻嘴巴塞布條，後來將他抬
    回牢房，連志鴻之捕繩鬆掉，向值星官甲○○報告，甲○○又下令將捕繩綁緊，
    『隔天早上』吃完飯，我在上哨，甲○○『又叫我去牢房將連志鴻上捕繩』」等
    語（見原審八十三年七月廿五日之訊問筆錄）。另証人王俊杰於偵查中亦陳稱：
    五月十一日早上甲○○叫伊幫忙上捕繩，伊乃幫忙抓住連志鴻，由胡銘信上捕繩
    ，甲○○又叫伊拾起地上之毛巾，塞入死者口中，伊乃叫死者咬著，死者將毛巾
    吐出，甲○○叫人再拾起塞住等語（見相驗卷第二一一頁），王俊杰嗣於原審審
    理中又陳稱：「早上七點多，是先給連志鴻吃早飯後，再上捕繩，我本來在牢房
    外戒護，胡銘信將連志鴻上捕繩時連志鴻有反抗，甲○○叫我去幫忙，因連志鴻
    一直在吵叫，值星官命令將連志鴻塞布條，我將布洗一洗，叫他咬著，後來他吐
    掉，我不知何人又塞」等語（見原審八十三年七月廿五日之訊問筆錄）。另證人
    即當時亦同被押在看守所之李乾安於偵查中亦陳稱：隔天早上吃完早餐，伊要
    出（基本教練）操時，經過牢房，伊看到死者被反綁，口巴被軍用毛巾塞住等語
    （見相驗卷第二十四頁、第一０頁）。又證人杞清城於偵查中陳稱：「那天早上
    七點多林宜勳打飯給他，八點左右放封，班長說一號怪怪的，我與李樹台進去抬
    連志鴻出來，當時他嘴被布綁住，雙手反綁，我叫他靠近門邊，當時他還活著，
    我與李樹台就出去，後來林宜勳與潘俊吉二人再進去」等語（見相驗卷第三十九
    頁），於原審審理中亦陳稱：「案發當日早上，戒護班長，值星官都下來，值星
    官對連志鴻說不要再裝，我與林宜勳幫連志鴻解除繩子，當時雙手反綁，雙腳上
    腳鐐，嘴內被塞毛巾，我將他口中毛巾取下，他臉色已蒼白，無血色」（見相驗
    卷第九九頁反面），又稱：「晚點名後連志鴻開始吵，叫所長救命，當晚戒護
    班長下來三次，最後一次將他綁住，隔天早上吃完早飯，他又叫，班長又將他嘴
    巴塞毛巾」（見相驗卷第一００頁）；於原審審理中陳稱：「當天早上我與林宜
    勳將他鬆綁，鬆綁前，他的手是以手拷，腳是以腳鐐，以捕繩五花大綁，四肢綁
    在一起，躺著，胸部是朝上，手腳壓在下面」等語（見原審八十三年七月七日訊
    問筆錄），綜上諸位目擊證人之陳述內容以觀，被告甲○○係戒護班長於八十二
    年五月十日晚上及翌日上午，均有建請並實際執行將連志鴻之手腳上捕繩及其嘴
    巴塞毛巾之行為甚明。矧被告甲○○為值星官，先前之施用捕繩、塞嘴吧之決定
    ，即係針對連志鴻之吵鬧行為所為對付手法，其命令既下，如未特別再為解除命
    令，並不因數小時後之凌晨而當然失其命令效力，況迄於翌（十一）日上午，仍
    係被告值星中，被告於吃早餐之一刻，尚就連志鴻之進食有所指示，衡情若非貫
    徹被告之執行命令，其他之胡銘信、王俊杰戒護兵豈會擅自對連志鴻施用捕繩、
    塞嘴巴？是故，被告上開所辯伊自七時後即未進牢房命令施用捕繩、塞嘴巴等語
    自無可採。
(二)、被害人連志鴻死亡原因，初據檢察官督同法醫師相驗，固研判直接死因為「心肺
    機能衰竭（詳卷附相驗屍體證明書），但解剖結果猶載明：「死體內景剖驗所見
    ：『顱骨無骨折、顱內無出血現象，腹腔內器官無破裂內出血現象』」等語（詳
    卷附台灣屏東地方法院檢察署法醫室解剖報告），此一記載僅載明最後「直接」
    引起死亡原因係「心肺機能衰竭」，此一直接引起死亡原因係經台灣高等法院檢
    察署法醫中心根據送鑑臟器檢查，判明：「死者心肺臟重量略增加，肺臟有輕度
    肺炎，又有心衰竭細胞出現」，據而判斷死者最後死亡原因係因於「心肺機能衰
    竭」而死亡，有該中心高檢醫鑑字第一九七號鑑定書附卷可按，然該鑑定書仍
    僅陳述最後死亡原因之判斷依據，至於引起上述「心肺機能衰竭」死因之因素或
    病症，固有載及「死者生前因故被扣押於軍事看守所，在所內又因犯規以戒具懲
    罰」，雖有就死者生前所處環境為記載，但依其所另載明「死者生前未有遭毆打
    跡象」之語以觀，該鑑定書實際上未就「引起直接死亡原因之因素（或病症）」
    具體述及，於本件自難逕據以供為判斷被告是否應負刑責之唯一依據；又同一法
    醫中心嗣固審酌「死者生前有遭戒具處罰、雙手雙腳被綁、嘴巴塞不明布條」等
    情，亦僅判斷「『如』遭不當戒具處罰，『不無可能』引起心臟與肺臟機能衰竭
    （但猶明確記載鑑定過程未發現遭毆打引起顱內、胸腔內或腹腔出血情形）」等
    語（詳相驗卷第八十二頁台灣高等法院檢署八十二年八月廿四日檢義字第六二六
    六號函），亦未就前開「心肺機能衰竭」之緣由提供具體判斷結果，死者何以因
    「心肺機能衰竭」而死亡，原因仍陷於不明。據此檢察官乃又將相驗卷宗及前開
    台灣高等法院檢察署法醫中心鑑定報告送請台灣屏東地方法院檢察署榮譽法醫師
    石台平醫師鑑定，做成報告認：死者胃中有未消化食物一七０毫升，顯示死者生
    前曾正常進食，可推論死亡是後來突然發生（因心臟疾病之病程常是漸進性逐漸
    惡化，在死前二、三小時如缺氧、氣喘，可能無法進食，據此可推翻心臟疾病為
    間接死因之想法），依卷內證據顯示之(1)嘴巴塞布條，造成氣道阻塞，或(2)雙手
    、雙腳反綁造成姿態性窒息死亡，經推敲是可能造成窒息之原因，此有鑑驗報告
    一份在卷可稽，已然具體就最後死亡結果之原因判斷認與死前有「窒息」現象相
    關，嗣檢察官又為進一步釐清根本死亡原因，同步請內政部警政署刑事警察局進
    行再解剖複驗，並鑑證：死者係因發生拘禁性反應，致腦幹之呼吸、心臟脈管等
    中樞障礙致死，即所謂「中樞性窒息死亡併合中樞性功能障礙」致死，亦經內政
    部警政署刑事警察局鑑定屬實，有該局八十三年二月十六日刑醫字第一０七七號
    鑑驗書附卷可憑，此一鑑定結果對照上開石台平法醫師相驗卷宗鑑定報告，石台
    平法醫師所認嘴巴塞布條造成氣道阻塞或雙手、雙腳反綁造成姿態性窒息死亡結
    果，其間有無差異一節，復經本院函請內政部警政署刑事警察局釐清，經獲復：
    「按嘴巴塞住布條之缺氧（其雙手雙腳反綁之姿態，確能造成無法排除嘴巴內布
    條，更因掙扎有愈塞愈深之危險），就是導致腦幹部呼吸中樞窒息死」，認石台
    平法醫師上開死因認定與該局上開複驗鑑定所認定「腦幹部呼吸中樞窒息死」並
    無二致，有該局八十八年十一月十五日刑醫字第一一四七六七號函在卷可按，
    該函並進一步陳述死者「因掙扎可能造成摔跌碰致本屍前額及後頭之摔跌碰傷，
    惟不涉死因」等語（同上開函說明二），亦已自我解讀其於案發後近一年後進行
    上開所述再解剖複驗時所發現「後頭部有約卵面大血腫傷一處、皮下及骨膜出血
    」之情與死亡結果並無關係，況該「後頭部有約卵面大血腫傷一處、皮下及骨膜
    出血」係案發當初法醫師及高檢察署法醫中心解剖鑑驗時明確並未發現之外傷（
    按顱骨無骨折、顱內無出血現象，已如前述），於事隔一年後再行解剖所為認定
    ，相較於案發當初經過二位合格法醫師（即羅秀雄、羅隆仁）及高檢署法醫中心
    之鑑定，其是否與實情相符，已非無疑，況依據法醫師石台平親自到院結證陳述
    ：後頭部有約卵面大血腫傷一處，伊認為這是內臟屍斑，該部位是在後頭部即人
    體平躺最低部位，是最容易產生屍斑的部位，因若後頭部有血腫，解剖時不應會
    失誤，應該會發現，若後頭部有碰傷固有可能因腦幹出血而死亡，但此一病程發
    生死亡結果須二至三天，則死者死前一、二小時內不可能有進食等情，此一證詞
    核與案發之初醫師檢驗結果相合，且對前開刑事警察局一年後之複驗所做結論不
    合理之處明確提出醫學上解釋，且依一般常識，「後頭部有約卵面大血腫傷一處
    、皮下及骨膜出血」之事實純係「外傷」性傷處，若屬實情，應無案發當初之解
    剖難以發現之情事，是前開刑事警察局於事隔多時再解剖所發現之頭部外傷記載
    ，尚難採為影響本件死因結果認定之因素。至高檢署法醫中心原所鑑定之「心肺
    機能衰竭」死因係最後之結果，與「引起上述『心肺機能衰竭』死因之因素或病
    症」係「窒息」之認定結果間並無矛盾，此亦據法務部法醫研究所函敘「仍不能
    排除石法醫所稱『死者不無窒息』可能」等語足據（該所八十九年三月廿七日法
    醫所八九理字第五一四號函）。依上述各鑑定報告，連志鴻之死亡既是與窒息相
    關，且與其之前因被告甲○○之戒護所施為「嘴巴塞布條（造成氣道阻塞），或
    雙手、雙腳反綁（造成姿態性窒息）」之舉措有關，是本件被害人犯連志鴻之死
    亡原因確與被告之上開執行戒護不當方法間有相當因果關係，被告甲○○係戒護
    之值星官，且對上開戒護方法又係實際執行者，就其執行方法不當所致生死亡結
    果，自係難辭其咎，是本件被告之戒護行為固係依所上級公務員即副所長命令所
    為職務上行為，然其執行方法之「雙手雙腳反綁、毛巾塞嘴巴」均非法定戒具使
    用方法（憲兵學校八十八年十一月十七日執速字第四八００號函及國防部軍法
    局八十八年十一月九日則創字第四二九一號函分別附本次更審院卷第一二五頁
    、第一二七之一頁參照），自難認有阻卻違法情事。至被告之執行戒護方法即「
    雙手雙腳反綁、毛巾塞嘴巴」，固非有法令依據，然其根本動機出於被害人受拘
    禁後，出現精神不安現象（即吵鬧、撞頭等躁狂等癓狀），如依上開法定戒護措
    施，客觀上難期有阻止可能性（尤其是大吵大叫一節，除就醫一途，似無何戒護
    方法可阻止），是被告一時出於便宜阻止企圖，自作主張而為法定戒護方法範圍
    以外之措施，主觀上亦難認出於凌虐故意（實係出於防止被害人自殺及妨害同監
    所內人犯之安寧），況被害人生前並未有被凌虐、毆打外傷之情，已經法醫師相
    驗明確，又綜觀卷證又無人明指被告本人有何對被害人為刑求、凌虐之指摘（按
    依卷證固迭有證人陳述被害人在所期間曾有受毆打、電擊等情，但亦未指陳係被
    告本人所為），自無證據足認被告於執行戒護過程中有對被告施以凌虐之情事，
    是本件僅得就被告之戒護行為過程中有無疏失導致被害人死亡結果一節論之。
(三)、証人周進壽、胡銘信、王俊杰均因業務過失致死罪經軍事審判機關各判處有期徒
    刑二年一月確定，並經送監執行，此有軍法判決書及卷宗在卷可稽。又被告甲○
    ○身為戒護之值星班長，於前述時地對人犯連志鴻因受羈押失去自由，而致不安
    苦悶所發生之大罵、大叫、頭碰牆壁及地板之行為，既經施加捕繩、戒具及口塞
    毛巾、頭戴安全帽（掙扎過程亦曾脫落）戒護後，理應密切注意其狀態，隨時監
    視其受戒護措施後之任何反應，若見情況不對即迅採醫療及安全保護措施，且按
    其情節並無不能注意情事，而竟疏未注意，致未及時發覺其情況不對，而及時送
    醫致戒護之人犯死亡，自有過失。且其對連志鴻在所內因犯規施以戒具懲罰過久
    ，必生不堪反綁，痛苦難耐之反應，且連志鴻既數度掙扎並有後頭部碰撞之情，
    若因毛巾塞住嘴巴經其反覆掙扎結果極可能造成呼吸導阻塞而無法自行以手排除
    而窒息，引起中樞障礙及心肺衰竭死亡之結果，依一般醫學常識亦應無不能預見
    情事；被告甲○○否認有過失致死行為，所辯係卸責之詞，不足採信，其犯行已
    堪認定。
二、查被告甲○○係軍事看守所戒護班長及值星官，職掌戒管人犯之業務，係屬執行
    業務之人，因其執行戒護不當之過失致犯人於死亡結果，核其所為係犯刑法第二
    百七十六條第二項之業務過失致死罪。本件被害人既無遭被告凌虐事實，被告戒
    護過程中亦無任何凌虐故意之主觀竟圖，公訴人認被告係犯刑法第一百二十六條
    前段之凌虐人犯致死罪即有未洽，爰逕變更起訴法條。被告前開業務過失致死犯
    罪事證既明，原審法院對其論罪科刑，固非無見。惟查，本件並無証据証明被告
    甲○○有凌虐人犯之犯罪意圖與事實，被告甲○○應不構成凌虐人犯罪已如前述
    ，原審遽論以被告凌虐人犯致死罪，尚有未洽，被告上訴意旨否認犯罪，固無足
    取，惟原判決既有可議，自應予撤銷改判。審酌被告因欠缺醫學常識，戒護疏失
    ，致人犯死亡，其過失行為固屬非輕，惟其本件戒護係受副所長之命令而負責執
    行，且其實際執行方法亦委由班兵胡銘信，而胡銘信又係受過正規戒護班訓練教
    育之人員，其動機純出於平息被害人精神不穩狀況一時疏於注意，犯後係唯一自
    行與被害人家屬達成民事和解之被告（有和解書一紙附卷可按），顯見犯後態度
    良好等情及其他一切情狀，量處如主文第二項所示之刑。查被告未曾受有期徒刑
    以上刑之宣告，有卷內前科表可查，本件係被告年少服義務兵役期間一時疏失致
    罹刑章，且於八十四年初即與被害人家屬達成民事和解，賠償六十萬元，迄經退
    伍後猶歷經六年餘偵審程序及受刑之宣告教訓，應知警惕諒無再犯之虞，本院認
    所宣告之刑，以暫不執行為適當，併諭知緩刑三年，以勵自新。
據上論結，應依刑事訴訟法第三百六十九條第一項前段、第三百六十四條、第二百九
十九條第一項前段、刑法第二百七十六條第二項、第七十四條第一款，判決如主文。
本案經檢察官林炎昇到庭執行職務。
中    華    民    國     八十九     年       六       月       七       日
                              臺灣高等法院高雄分院刑事第八庭
                                  審判長法官  郭雅美
                                        法官  莊飛宗
                                        法官  洪兆隆
右正本證明與原本無異。
如不服本判決，應於判決送達後十日內向本院提出上訴狀，其未述理由者並應於提
出上訴狀後十日內向本院補提理由書（應附繕本)。
                                      書記官  葉淑華
中    華    民    國     八十九     年       六       月       九       日
附錄：本判決論罪科刑之法條：
刑法第二百七十六條第二項
從事業務之人，因業務上之過失犯前項之罪者，處五年以下有期徒刑或拘役，得併科
三千元以下罰金。
                                 Ｇ


司法院資訊處製作；財團法人民間司法改革基金會備份。
